【裁判字號】    99,交聲,1361
【裁判日期】    990531
【裁判案由】    聲明異議
【裁判全文】
臺灣高雄地方法院交通事件裁定        99年度交聲字第1361號
原處分機關  交通部公路總局高雄區監理所
異  議  人  甲○○
上列異議人即受處分人因違反道路交通管理處罰條例案件，對於
交通部公路總局高雄區監理所中華民國99年5 月5 日所為之處分
（原處分案號：高監自裁字第裁80-Z00000000號），聲明異議，
本院裁定如下：
    主  文
原處分撤銷。
甲○○汽車駕駛人，駕駛汽車經測試檢定酒精濃度超過規定標準
，處罰鍰新臺幣玖仟伍佰元，吊扣小型車駕駛執照12個月，並應
接受道路交通安全講習。
    理  由
一、原處分意旨略以：異議人即受處分人甲○○（下稱異議人）
    於民國97年12月16日晚間8 時2 分許，駕駛車號UL-3496 號
    自小客車，在高雄市○○區○道一號北向350 公里處前，經
    警查獲酒後駕車，酒測值為每公升0.88毫克，而有「汽車駕
    駛人酒精濃度超過規定標準（每公升0.55毫克以上）」之違
    規，依道路交通管理處罰條例第35條第1 項第1 款規定，裁
    處罰鍰新臺幣（下同）49,500元，吊扣小型車駕駛執照12個
    月，並施以道安講習等語。
二、異議意旨略以：異議人前揭交通違規行為，業經臺灣高雄地
    方法院檢察署檢察官於98年1 月15日以98年度偵字第433 號
    為緩起訴處分，緩起訴期間為1 年，並命受處分人於緩起訴
    確定後3 個月內，向國庫支付新臺幣40,000元，並自緩起訴
    處分確定日起至緩起訴期間屆滿前3 個月止，參加1 場法治
    教育。詎原處分機關對此行為重複開罰，顯然違反「一事不
    二罰」之原則，為此依法聲明異議，請求撤銷原處分有關交
    通罰鍰部分等語。
三、按汽車駕駛人，駕駛汽車經測試檢定有酒精濃度超過規定標
    準者，處15,000元以上60,000元以下罰鍰，並當場移置保管
    該汽車及吊扣其駕駛執照1 年；汽車駕駛人有飲用酒類或其
    他類似物後其吐氣所含酒精濃度超過每公升0.25毫克或血液
    中酒精濃度超過百分之0.05以上者，不得駕車，道路交通管
    理處罰條例第35條第1 項第1 款、道路交通安全規則第114
    條第2 款分別定有明文。次按一行為同時觸犯刑事法律及違
    反行政法上義務規定者，依刑事法律處罰之。但其行為應處
    以其他種類行政罰或得沒入之物而未經法院宣告沒收者，亦
    得裁處之。前項行為如經不起訴處分或為無罪、免訴、不受
    理、不付審理之裁判確定者，得依違反行政法上之義務規定
    裁處之，行政罰法第26條已定有明文。惟依行政罰法第26條
    之立法理由，「一行為同時觸犯刑事法律及違反行政法上義
    務規定時，由於刑罰與行政罰同屬對不法行為之制裁，而刑
    罰之懲罰作用較強，故依刑事法律處罰，即足資警惕時，實
    無為一事二罰再處行政罰之必要，且刑事法律處罰，由法院
    依法定程序為之，較符合正當法律程序，應予優先適用。但
    罰鍰以外之沒入或其他種類行政罰，因兼具維護公共秩序之
    作用，為達行政目的，行政機關仍得併予裁處」。亦即一行
    為同時造成刑罰法律與行政秩序罰規定發生競合適用之關係
    時，基於「一事不二罰」之法理，經由立法程序確立應以刑
    罰優先為原則，避免行為人承受過度且重複之處罰其理益明
    。是以前揭行政罰法中刑事法律處罰優先且不再處以行政秩
    序罰之目的，既係因為行為人已接受刑罰而足資警惕，且已
    發生懲罰之作用，即無使行為人陷於雙重處罰之不利益，則
    關於刑事法律處罰之範圍自應採取實質認定，亦即凡刑事實
    體法或程序法中所規定客觀上剝奪行為人生命、自由、財產
    權利，主觀上亦因制裁之嚴厲性、痛苦性，其強度足以造成
    心理強制而間接達成矯正教化目的之處遇手段，皆應納入其
    中，而不以形式上符合刑法第32條至第34條所定主刑及從刑
    種類者為限，始與前揭法律規範之意旨相符。
四、經查，本件異議人於上開時、地，酒後駕駛車號UL-3496 號
    自小客車，經警測得酒後吐氣所含酒精濃度達每公升0.88毫
    克，而有上開道路交通管理處罰條例第35條第1 項第1 款之
    違規事實，乃經警以內政部警政署國道公路警察局97年12月
    16日公警局交字第Z00000000 號舉發違反道路交通管理事件
    通知單（下稱舉發通知單）當場舉發，移送原處分機關以99
    年5 月5 日高監自裁字第裁80-Z00000000號違反道路交通管
    理事件裁決書裁處罰鍰49,500元等情，業據異議人自承在卷
    ，並有上開裁決書及其送達證書、舉發通知單、公路監理電
    子閘門證號查詢汽車駕駛人資料各1 份等件在卷足稽。又異
    議人因上開酒後駕車案件，經臺灣高雄地方法院檢察署檢察
    官於98年1 月15日以98年度偵字第433 號為緩起訴處分，緩
    起訴期間為1 年，並命受處分人於緩起訴確定後3 個月內，
    向國庫支付40,000元，並自緩起訴處分確定日起至緩起訴期
    間屆滿前3 個月止，參加1 場法治教育；而前開緩起訴處分
    之確定日期為98年2 月9 日，緩起訴期間為1 年，應至99年
    2 月8 日始屆滿；又異議人已於98年3 月31日繳交緩起訴處
    分金4 萬元完畢等情，亦有舉發違反道路交通管理事件通知
    單、緩起訴處分書、臺灣高等法院被告全國前案紀錄表各1
    份附卷可查，是上開事實均堪認定。準此，異議人前開酒後
    駕車經測試檢定超過規定標準之行為，核屬一行為同時觸犯
    刑事法律及違反行政法上義務規定甚明。
五、依上可知，異議人前開違反刑事法律禁止規範之犯罪事實既
    已明確，僅因檢察官採取緩起訴處分之替代性刑事處遇手段
    ，未將該案逕行起訴或聲請簡易判決處刑，致其後適用之刑
    事訴訟程序有所區別，然就異議人負有向國庫支付40,000元
    之義務觀察，其如未能確實履行義務，依刑事訴訟法第253
    條之3 第1 項第3 款規定，異議人將遭受撤銷緩起訴處分之
    不利益；反之，倘其確實遵守並履行各項緩起訴條件，除非
    合於刑事訴訟法第260 條所定情形之一，否則異議人即無再
    就同一案件遭受刑事訴追之虞。是以，檢察官所課以異議人
    之上開負擔，雖非「刑罰」，但性質上可以說是實質的制裁
    ，並且對異議人之權利也造成影響，已產生實質刑罰之效果
    ，而與不具任何制裁或處罰作用之不起訴處分，迥不相侔。
    又交通部95年7 月17日交路字第0950006986號函釋雖略以：
    法務部行政罰法諮詢小組第一次會議紀錄已明確結論：「緩
    起訴者乃附條件的不起訴處分，亦即是不起訴的一種」在案
    ，當依該部上開函釋結論及行政罰法第26條第2 項規定辦理
    等語。惟「緩起訴」處分之最終雖使被告免於刑事訴追之效
    果，與「不起訴」處分之效果相同，然觀諸刑事訴訟法第25
    3 條之1 第1 項係91年2 月8 日增訂，行政罰法係94年2 月
    5 日公布，而制定在後的行政罰法第26條第2 項僅臚列「不
    起訴處分或無罪、免訴、不受理、不付審理之裁判確定者」
    ，並未將「緩起訴處分」納入。是行政罰法第26條第2 項既
    未將緩起訴處分列舉其中，本於「例外規定從嚴解釋」之法
    理，亦不應將條文中「不起訴處分」之範圍，擴及於性質並
    非完全相同之「緩起訴處分」。準此，行政罰法第26條第2
    項乃例外得裁處行政秩序罰之補充規定，參諸該條文係將「
    不起訴處分」、「無罪」、「免訴」、「不受理」、「不付
    審理」等不能證明刑事被告犯罪或未曾使其實際接受刑罰之
    情形逐一臚列，顯然與該條第1 項所指發生處罰競合之前提
    要件不同，故明定有該條第2 項所列情形者，仍應依違反行
    政法上義務規定裁處。本件緩起訴處分既非不能證明行為人
    之犯罪事實，且異議人須向國庫支付40,000元，性質上係實
    質自由權剝奪刑罰之效果，已對異議人之權利造成影響，自
    與上開行政罰法第26條第2 項列舉之不起訴處分等情形迥然
    有別，仍無從遽為比擬而為相同之處置。否則刑事被告如經
    法院循審判程序判處罰金或得以易科罰金之拘役或有期徒刑
    ，均得以援用行政法罰第26條第1 項之規定，免於處以行政
    秩序罰之雙重不利益；至於藉由緩起訴處分而節省司法資源
    者，在基於實質懲罰目的而其財產權遭受剝奪之餘，卻仍需
    繳納一定金額之行政罰鍰，其結果勢必降低刑事被告接受緩
    起訴處分之意願，而與訂定緩起訴處分以替代繁複刑事審判
    程序之制度性機能相悖。
六、異議人上開酒後駕車之行為，係屬同時觸犯刑事法律及違反
    行政法上義務規定之行為，且前經緩起訴處分確定，異議人
    並已給付40,000元，已產生實質刑罰之效果。揆諸行政罰法
    第26條規定與前揭說明，原處分機關對受處分人上開酒後駕
    車之違規行為為裁罰時，除其行為應處以其他種類行政罰即
    吊扣駕駛執照及施以道路交通安全講習，仍得予以裁處外，
    自不得就該同一違規事實再處以「罰鍰」，原處分再予裁處
    異議人罰鍰，與法自屬有違。另道路交通管理處罰條例第35
    條第8 項亦規定：「前項汽車駕駛人，經裁判確定處以罰金
    低於本條例第92條第3 項所訂最低罰鍰基準規定者，應依本
    條例裁決繳納不足最低罰鍰之部分。」，上開道路交通管理
    處罰條例第35條第8 項之規定，核屬行政罰法第26條第1 項
    之特別規定。而緩起訴處分固屬廣義之司法處分，為避免經
    法院裁判確定者，仍得裁決繳納；而經緩起訴確定者，反而
    不得裁決繳納差額之不公平情事，所謂經裁判確定應包括緩
    起訴處分確定。準此，本件受處分人既依緩起訴處分命令繳
    交國庫40,000元，而原處分機關就受處分人酒後違規駕車，
    依違反道路交通管理事件統一裁罰基準表規定，原得裁處罰
    鍰新台幣49,500元，然依上開道路交通管理處罰條例第35條
    第8 項規定，原處分機關就罰鍰部分僅得裁處新台幣9,500
    元（即差額部分）。
六、從而，異議人就原處分聲明異議，關於罰鍰49,500元部分（
    即罰鍰逾9,500 元部分），非無理由。另原處分機關裁處異
    議人吊扣小型車駕駛執照12個月及施以道安講習部分，均屬
    為達成遏止酒後駕車之不法行為，維護道路交通用路權人之
    安全法益等行政目的所必要之罰鍰以外之其他種類行政罰，
    依行政罰法第26條第1 項但書之規定，原處分機關仍得裁處
    ，並未違反「一事不二罰」之規定，於法並無不合。又道路
    交通管理處罰條例第87條第1 項規定：「受處分人不服第8
    條主管機關所為之處罰，得於接到裁決書之翌日起20日內，
    向管轄地方法院聲明異議。」此條文中所謂之「處罰」，應
    指包括對受處分人裁處之違規事實是否正當，及裁罰所引用
    之法條是否適當而言，蓋此二者有不可分離之關係，即聲明
    異議應以交通違規行為為標的，非以處罰項目為範圍。本件
    異議人酒後駕車一個交通違規行為，處罰項目與其交通違規
    行為是否存在既無從分離，法院自應予以審理。從而，原處
    分裁罰異議人罰鍰不當，自應將原處分全部撤銷，另為妥適
    裁定如主文第二項所示。
據上論斷，應依道路交通案件處理法第20條前段，道路交通管理
處罰條例第35條第1 項第1 款，裁定如主文。
中    華    民    國     99    年    5    月    31    日
                  交通法庭  法  官  羅立德
以上正本證明與原本無異。
如不服本裁定，應於收受送達後5 日內向本院提出抗告狀。
中    華    民    國     99    年    5    月    31    日
                            書記官  林慧君

司法院資訊處製作；財團法人民間司法改革基金會備份。
